【裁判字號】    90,台上,18
【裁判日期】    900105
【裁判案由】    拆屋還地
【裁判全文】
最高法院民事判決                                    九十年度台上字第一八號
    上  訴  人  庚○○
    被 上訴 人  丙○○
                丁○○
                甲○○
                辛○○
                己○○
                乙○○
    共      同
    訴訟代理人  梁裕勝律師
                詹益煥律師
右當事人間請求拆屋還地事件，上訴人對於中華民國八十八年九月二十二日台灣高等
法院第二審更審判決（八十七年度上更(一)字第二九八號），提起上訴，本院判決如左
：
    主  文
原判決廢棄，發回台灣高等法院。
    理  由
本件原第二審被上訴人戊○○於民國八十九年三月二日死亡，有戶籍登記簿謄本為憑
，茲據其繼承人乙○○聲明承受訴訟，核無不合，合先明。
次查，被上訴人丙○○、丁○○、甲○○、辛○○、己○○及被上訴人乙○○之被繼
承人戊○○起訴主張：坐落台北縣鶯歌鎮○○段尖山小段三○、二六六之一號土地（
下稱系爭土地）為伊所共有，上訴人無正當權源，竟占有土地興建房屋使用，伊自得
本於所有權訴請上訴人拆屋還地，並請求自八十年一月一日起按系爭土地公告地價年
息百分之十計算之不當得利等情。求為命上訴人將三○號土地內如第一審判決附圖（
下稱附圖）所示紅色Ｂ、Ｃ及藍色Ｄ部分及二六六之一號土地內如附圖所示Ｄ、Ｂ部
分地上物拆除，回復原狀返還土地於伊，並自八十年一月一日起按系爭土地公告地價
年息百分之十計算不當得利之判決（被上訴人請求不當得利部分，於上訴第二審後，
減縮為依申報地價百分之六計算）。
上訴人則以：系爭土地係兩造之祖業，被上訴人之祖先黃文鎮當時身為保正，故其兄
弟共同出資購地，均以其名義為之，因而約定分管，即占有使用土地之人為該地之所
有人，系爭土地亦由占有使用之人即伊之被繼承人黃昧及伊繳納田賦，並非無權占
有，被上訴人自不得請求收回等語。資為抗辯。
原審維持第一審所為上訴人敗訴之判決，無非以：被上訴人主張，系爭土地均登記為
伊所有，而為上訴人興建房屋使用等事實，業據提出土地登記簿謄本為證，且為上訴
人所不爭執，自堪信為真實，惟上訴人以前詞作為抗辯。一黃文鎮任保正之職時，黃
文鎮等六兄弟或獨有或共有土地計有二百多筆，大部分是登記為黃文鎮等六兄弟共有
，僅少部分如上訴人所列之土地為黃文鎮所購買而登記於其名下，除黃文鎮所獨有土
地外，其餘各房亦有單獨名義登記之土地，此有土地登記簿謄本附卷可按，且為上訴
人所不爭執。如訴外人第五房黃光安就有同地段二四六、二四七號土地，有土地登記
簿謄本兩份可稽。然當時大部分土地既可登記為六兄弟共有，何以如上訴人所列黃文
鎮名義之土地不登記為共有﹖故上訴人所稱黃文鎮兄弟集資購買，登記於黃文鎮名義
，顯非可採。二上訴人雖引原審另案八十四年度重上字第二一九號塗銷所有權移轉登
記事件中，王奕宗製作之「分管名冊」辯稱，本件系爭土地由上訴人分管等語。但王
奕宗所作之「黃家共有地分管名冊」，並未經全體共有人之簽認，此為上訴人所不否
認。且王奕宗於該案第一審（台灣板橋地方法院八十三年度重訴字第九二號）證稱：
「（以前）協調分管土地的會議約有六房中七成的所有人參加，並未全到齊，……當
初協調會有說部分繼承人所耕種的土地尚有其他繼承人的持分存在，基於『交換土地
應有部分及耕作的方便』，遂同意耕作土地人分管該地，由其繳納遺產稅，分管人繳
納遺產稅後，即取得土地所有權」；復於該八十四年度重上字第二一九號事件審理中
證稱：「分管名冊上的名字是我寫的，名字的來源是依據稅單而記載的，而他們實際
上在該筆土地上耕作，『聽說』上一代有訂分管契約，但我們這一代沒有訂分管契約
，當初要吳易達代書辦移轉，有六、七成的人答應，是在公廳開會的」等語，嗣於受
命法官行準備程序中則證稱：「分管名冊（指原審八十四年度上字第一七四九號卷二
第一一六頁起）是上一代留下來給我，是上一代黃霸旺留給我（經當庭核對影本與正
本相符）」、「黃家共有地分管名冊（指同上卷第九九頁），是六十八年間寫的，何
人寫的，我已記不清楚，不是我寫的（無正本可供核對）」等語，顯見王奕宗對「黃
家共有地分管名冊」究係何人所寫，前後供述不一，且就其所稱上一代黃霸旺留下之
分管名冊，非但無法說明係何人所寫，復無法提出原本為證，證人王奕宗此部分證詞
不能採信。上訴人稱，證人王奕宗僅保存上一代黃霸旺留下之分管名冊，未保存其曾
在上書寫名字之「黃家共有地分管名冊」云云，與常情有違。且同地段二二七、二五
二、二五七之一、二七六之三、二七六之四、三二四號土地在「黃家共有地分管名冊
」上分別記載為「秋鸞」、「霸旺」、「奕宗」、「烏傑」、「世田」所有，而黃霸
旺所留之分管名冊則分別記載為「諒盛」、「共業」、「諒盛」、「黃萬基」、「廟
仔田」，顯見二份分管名冊之記載不盡相同，不能據此認為兩造之祖先有分管之約定
。即使依證人王奕宗所稱，「黃家共有地分管名冊」係其依「稅單」而記載，且未經
全體共有人之簽認，且係基於「交換土地應有部分及耕作的方便」，應係土地共有人
眾多，而為交換土地應有部分單純化之處理，然此係「共有土地」始有此適用，但系
爭土地係黃文鎮所「獨有」，與上開情形不同，且王奕宗係陳明本於稅單上記載而為
處理，而稅單上係登記上訴人之名義故誤為交待吳易達辦理，而吳易達代書亦證稱：
「當初沒有拿分管契約給我看，都是經過王奕宗「口述」告訴我那一筆土地是何人耕
作分管，於是我就依他們意思而辦理繼承登記及照分管移轉登記」等語，顯見吳易達
係受王奕宗之託辦理分管移轉登記，但已經被上訴人提起塗銷所有權移轉（登記）之
訴，自不得以有移轉登記，即認系爭土地有分管之事實。又證人黃青林證稱，聽祖父
黃萬言講土地都是合資，但用黃文鎮名義購買，我們在使用等語，係傳聞證據，且與
常情不合，亦非可採。另證人黃松村證稱，「只知道二二四之二號土地是黃文鎮名義
，後來改登記給我，於六十九年間與黃文鎮他們『交換』，沒有付買賣價金，為何改
登記給我名義，並不太清楚，都是代書在辦」等語，而代書吳易達係依王奕宗所交付
之「交換土地資料」辦理，為兩造所不爭執，而王奕宗所交付之分管名冊係為交換土
地應有部分及耕作之方便，已如前述，是證人之證言，尚難為本件系爭土地分管有利
之認定。另證人即上訴人之親兄弟黃水木證稱，不知有分管之約定，而依王奕宗所製
作之分管名冊之三○號土地，非屬上訴人分管而係黃水木，故本件係黃文鎮所獨有，
非屬土地有眾多共有人基於「交換土地應有部分及耕作的方便」之情形。則上訴人所
稱，本件有分管云云，自無可採。三上訴人雖又稱，同地段二七六之三至二七六之六
、二七六之一四至二七六之一七號共八筆土地係由第四房黃明德之子孫佔用，同地段
二二四之二號係由第五房黃光安之子孫佔用，被上訴人於六十九年六月二十一日辦理
繼承登記，第四房子孫黃三富、黃正行、黃正治，第五房子孫黃松村、黃勝雄隨即要
求渠等應有之持分，乃於同年七月一日以買賣形式，實際上並無買賣關係，辦理渠等
應有持分之所有權移轉，有土地登記簿謄本足憑，故顯有分管事實等語。惟查，此部
分係共有土地基於「交換土地應有部分及耕作的方便」，而為整理，與本件情形係黃
文鎮所獨有情形不同，故亦難為其引用而為有利之論斷。四上訴人復辯稱，兩造祖先
原為親兄弟，共有（土地），並無書立字據，約定分管之人就分管部分須繳納田賦，
此有大房黃致誠之子孫黃添奕、二房黃西湖、四房黃明德之子孫黃烏傑、五房黃光安
之子孫黃松山、六房黃深淵之子孫王奕宗歷年來所繳納之田賦稅單，苟未分管為何黃
文鎮之土地之賦負歷年均由各房子孫在繳納，而各房子孫豈愚至歷年替人繳納田賦之
理，且係被上訴人將稅單交付與上訴人繳納，委實有分管契約之存在，始約定分管者
按分管之部分繳納賦負等費用等語。但田賦之徵收，為稅捐機關對於系爭土地實際使
用人之公法上行為，並非對土地所有權人予以課徵，故縱系爭土地之田賦由上訴人繳
納，亦不足證明對系爭土地有分管之權限。且因上訴人實際上使用系爭土地，故被上
訴人縱將之交付上訴人繳納田賦，亦係認為目前使用之人應繳納田賦始符合公平之法
則，與常情相合，殊難因上訴人繳納田賦，逕認有分管之事實。另雖被上訴人丙○○
於言詞辯論期日陳稱，系爭土地係其於十八歲時耕作，直至十多年前始放棄，且田賦
均係其繳納，惟此與事實有違，為不可採。上訴人仍應證明本件有分管之事實，尚難
因其陳述而可逕認分管之情事。五上訴人另辯稱，四七五之一號土地上之林木曾價賣
他人，買賣價金則平均分給各房子孫，苟該號土地非黃文鎮兄弟集資購買，焉有將價
金均分給各房子孫之理，惟此為被上訴人所否認，且證人黃松村亦證稱不清楚有此事
，上訴人並未舉證以實其說，自難信為真實。上訴人又稱，三房子孫戊○○稱：「…
…我們不懂分管，至於祖先有無分管我不知……至於我沒有耕作，我的土地無條件給
我伯父、叔父耕作」等語，若無分管協議，既是三房之土地，焉有無條件供其伯父、
叔父耕作長達數十年之久，顯有悖常情云云。然查，戊○○係證稱其無償供他人使用
，與上訴人主張之分管情形不同，再者土地為他人使用情形不一，尚難因他人耕作即
可逕認有分管之事實，上訴人仍須舉證以實其說，且揆諸上開說明，分管之事實亦非
可採，故其所稱尚難採信。六上訴人再稱，六十九年九月五日交付黃文鎮派下代表戊
○○、黃明聰及黃興恭二十萬二千元，有收據為證，足證吳易達當年受託處理黃家土
地時，非僅為辦理繼承登記而已，實亦代為依據上述處理原則辦理土地交換事宜，否
則，只須將黃文鎮名下土地辦理繼承登記為黃文鎮派下成員所有即可，又何須給付土
地移轉差額之補償費，且上訴人業已收訖，由此可知，黃姓家族確曾召開宗親會議，
經各房代表決議，以分管人取得所有權為原則，委託吳易達辦理「繼承及移轉所有權
登記」事宜，非如被上訴人所言僅委辦繼承登記而已云云。惟查，上訴人所言戊○○
、黃明聰及黃興恭三人為黃文鎮派下之代表，並未舉證以實其說，應係個人所為，且
其等僅係依王奕宗所稱協議共有土地交換土地應有部分及耕作之方便而已，再者上訴
人已起訴請求塗銷所有權，尚難認其同意此舉。是上訴人所稱，尚非可採。七上訴人
復稱，被上訴人丙○○、丁○○、戊○○與詹儉於七十一年間台灣板橋地方法院塗銷
所有權移轉登記訴訟事件，與上訴人同屬黃文鎮派下子孫二房黃明聰，其亦具狀主張
黃家祖業有分管之情事，有答辯狀可稽，嗣後被上訴人丙○○、丁○○、戊○○即委
任吳宏山律師上訴，其上訴理由亦主張，黃家祖業早已分管，故被上訴人丙○○、丁
○○、戊○○亦主張黃氏土地有分管事實。且證人黃信義（即第一房黃致誠派下子孫
）及蘇新章亦稱：當時對土地只有分管，持分共有，分管耕作而已，足證黃氏祖業土
地有分管事實。經查，被上訴人丙○○、丁○○、戊○○與詹儉於七十一年間台灣板
橋地方法院塗銷所有權移轉登記訴訟事件，固曾主張有分管之情，惟此為其等於訴訟
中之攻擊防禦方法，嗣經台灣高等法院以被上訴人丙○○、丁○○、戊○○及證人黃
信義、蘇新章所稱：共有土地有分管、分耕之抗辯各節，均無理由，而駁回被上訴人
丙○○、丁○○、戊○○等人於該案之上訴，致詹儉獲得勝訴判決確定在案，業經調
閱台灣板橋地方法院七十一年度訴字第一七五七號、台灣高等法院七十一年度上字第
四一七五號卷查明屬實，並有該案判決書附卷可考。甚而依黃霸旺所留之分管名冊及
「黃家共有地分管名冊」均記載二二九、二三九、二三四、二三四之二號土地為三房
耕作，若依上訴人所言有分管之事實，則前開土地應屬三房子孫所有，然詹儉於前開
台灣板橋地方法院七十一年度訴字第一七五七號、台灣高等法院七十一年上字第四一
七五號塗銷所有權移轉登記訴訟事件，卻獲得勝訴判決確定，致被上訴人丙○○、丁
○○、戊○○須塗銷前開土地所有權移轉登記，顯與上訴人之抗辯相違，故被上訴人
丙○○、丁○○、戊○○及證人黃信義、蘇新章於前開案件中所稱：共有土地有分管
、分耕，並不能採為黃氏祖業土地有分管事實之有利證據，上訴人此部分之抗辯，亦
不足採。八上訴人再抗辯，被上訴人於台灣高等法院八十六年重上字第三八三號案提
出八十七年一月二十日之答辯(二)狀稱：「上證二十三之六十七年十二月二十四日協議
書，上訴人謂黃文鎮公業土地之處分其派下子孫有協議三房子孫應平均分配，可知黃
氏土地確有分管云云」，而黃文鎮之次子黃萬國之子孫黃天文、黃儀肅、黃相牙、黃
劍英依該協議書對被上訴人請求移轉系爭地段土地，亦經台灣板橋地方法院以八十二
年度訴字第一○七七號判決被上訴人敗訴確定在案，足證協議書就黃文鎮全部遺產分
管分割，非僅限桃園縣土地，固據提出該案判決書附卷為證，惟查，黃天文、黃儀肅
、黃相牙、黃劍英與被上訴人等同為黃文鎮之子孫，且黃天文、黃儀肅、黃相牙、黃
劍英係依據黃文鎮所生三大房子孫於六十七年十二月二十四日所簽訂之協議書請求被
上訴人履行契約移轉土地，為上訴人所自承，並有該協議書在卷可憑，復經調閱台灣
板橋地方法院八十二年度訴字第一○七七號號卷查明屬實。顯見黃天文、黃儀肅、黃
相牙、黃劍英並非本於「黃家共有地分管名冊」或黃霸旺所留之分管名冊，而對被上
訴人請求，而上訴人又非黃文鎮之子孫，自難以黃文鎮之子孫曾簽訂該協議書決定分
管分割「黃文鎮之公業土地」，遽以推定黃氏祖業土地有分管之事實，上訴人此部分
之抗辯，亦不足採。九上訴人於第一審先係主張永佃權，或租賃，於第二審始行主張
分管之情事，而於言詞辯論時再主張使用借貸，最後復稱僅主張分管，顯係上訴人對
占有系爭土地有無權源或究有何權源，或因年代久遠而不清楚，僅臨訟時而為抗辯，
是上訴人占有系爭土地並無權源，被上訴人本於所有物返還請求權訴請上訴人拆屋還
地，洵無不合，應予准許。又上訴人無權占有被上訴人之土地，被上訴人依不當得利
請求相當於使用該土地之租金利益，亦無不合。兩造均同意以申報地價之百分之六為
適當，被上訴人復同意減縮為百分之六計算，本件無申報地價，依平均地權條例第十
六條之規定，以公告地價百分之八十為申報地價。且上訴人自承，於八十年一月一日
前即占用被上訴人共有之三○、二六六之一號之土地使用，則被上訴人請求自八十年
一月一日起算之不當得利，核無不合，依前述之計算方式，上訴人就三○號之土地應
給付被上訴人新台幣（下同）十四萬四千七百九十二元（計算如原判決附表）。並自
八十六年四月一日起至返還土地之日止，按月以二千零二十八元計算之不當得利及損
害金。上訴人就二六六之一號之土地應給付被上訴人二萬七千九百二十一元（計算如
原判決附表）。並自八十三年十二月一日起至返還土地之日止，按月以三百九十一元
計算之不當得利及損害金，為有理由，應予准許等詞。為其判斷之基礎。
依卷附上訴人提出之黃志仲與被上訴人丁○○於八十六年九月下旬之對談錄音譯文，
被上訴人丁○○講到土地「分管」之事情（見原審更一卷第一宗第一四四頁反面至第
一四七頁反面），所講其「分管」之實際情形如何，關係到上訴人抗辯是否可採，為
上訴人重要之防禦方法，原審未經詳查，並說明其取捨意見，即為不利於上訴人之判
斷，尚屬可議。上訴論旨，指摘原判決違背法令，求予廢棄，非無理由。
據上論結，本件上訴為有理由。依民事訴訟法第四百七十七條第一項、第四百七十八
條第一項，判決如主文。
中      華      民      國     九十     年      一      月      五      日
                              最高法院民事第三庭
                                  審判長法官  范  秉  閣
                                        法官  朱  建  男
                                        法官  許  澍  林
                                        法官  鄭  玉  山
                                        法官  曾  煌  圳
      右正本證明與原本無異
                                              書  記  官
中      華      民      國     九十     年      一      月     十五     日


司法院資訊處製作；財團法人民間司法改革基金會備份。
